【裁判字號】    97,勞訴,56
【裁判日期】    980115
【裁判案由】    給付資遣費等
【裁判全文】
臺灣板橋地方法院民事判決              97年度勞訴字第56號
原      告  乙○○
送達代收人  甲○○
訴訟代理人  李保祿律師
            鄭錦堂律師
被      告  美佳企業有限公司
法定代理人  丙○○
訴訟代理人  顏文正律師
            王上律師
上列當事人間請求給付資遣費等事件，經本院於民國97年12月25
日言詞辯論終結，判決如下：
    主  文
被告應給付原告新臺幣肆拾捌萬玖仟玖佰玖拾玖元，及自民國九
十七年五月二十一日起至清償日止，按年息百分之五計算之利息
。
原告其餘之訴駁回。
訴訟費用由被告負擔十分之八，餘由原告負擔。
本判決第一項得假執行；倘被告以新臺幣肆拾捌萬玖仟玖佰玖拾
玖元為原告預供擔保，得免為假執行。
原告其餘假執行之聲請駁回。
    事實及理由
一、原告主張：
  (一)原告自民國90年1 月2 日起受雇於被告公司，擔任廠務部主
    管，月薪新臺幣（下同）5 萬9,030 元。嗣因被告違反勞動
    基準法（下稱勞基法）第14條第1 項第5 、6 款（即不依勞
    動契約給付報酬及違反勞工法令致有害勞工權益），原告遂
    於97年2 月18日以存證信函通知被告（被告於次日收受）終
    止兩造間勞動契約。又被告於勞資爭議調解期間之97年2 月
    15 日 所為終止意思表示應屬無效，且原告亦無被告所稱違
    反勞動契約或工作規則情節重大之情形存在。
  (二)茲就請求金額說明於下：
    (1)原告每月實領薪資5 萬9,030 元，並自94年7 月1 日適用
      勞工退休金條例（下稱勞退條例）新制。依勞工退休金月
      提繳工資分級表所示原告每月月提繳薪資為「6 萬800 元
      」，則被告公司自94年7 月起每月應提繳金額為3,648 元
      ，被告僅提繳6 萬8,186 元，依勞退條例第31條規定，應
      賠償原告差額4 萬8,550 元。
    (2)被告違反勞退條例第14條第1 項規定，將應由雇主負擔6%
      提撥款，擅由原告薪水中以「其他扣項」或「固定扣項」
      扣除金額不一，自94年7 月起至97年2 月止，共7 萬666
      元。再以公司名義提繳金額6 萬8,186 元，其中巧立名目
      扣除部分，屬被告未依規定給付完全薪資，爰依勞動契約
      關係請求被告給付或賠償7 萬666 元。
    (3)被告自96年12月起不依勞動契約給付報酬，於96年12月無
      薪給假40小時，致原告薪資減為4 萬9,792 元（少9,284
      元）；97年1 月強制無薪給假10天薪資（少1 萬9,040 元
      ）；97年2 月強制無薪給假3 日，當月薪資少6,105 元，
      共少3 萬4,429元，本於勞動契約關係請求給付。
    (4)原告於97年2 月18日依勞基法第14條第1 項第5 款、第6
      款規定終止兩造間勞動契約（被告於2 月19日收受），並
      依勞基法第17條及勞退條例第12條規定請求資遣費34 萬
      1,783 元。
      90年1 月2 日起至94年6 月30日止，共4 年6 個月，應
        給付26萬5,635 元。
      94年7 月1 日起至97年2 月18日止，共2 年7 個月又18
        日，應給付7萬8,706元
    (5)特休：93年有2 日未休、94年有9 日未休、95年有7 日未
      休、96年有3 日未休，共21日，以每日1,967 元計，共4
      萬1,307 元，依勞基法施行細則第24第3 款規定，請求被
      告給付之。
  (三)併為聲明：被告應給付原告53萬9,293 元，及自起訴狀繕本
    送達翌日（即97年5 月21日）起至清償日止，按年息5%計算
    之利息；原告願供擔保請准宣告假執行。
二、被告抗辯：
  (一)原告自90年1 月2 日起受僱被告公司，每月薪資5 萬9,030
    元。惟原告於97年1 月起即陸續有怠惰情事，不得已被告於
    97 年1月29日將原卸職務調整為工程師並自97年2 月1 日生
    效。未久即接獲原告存證信函要求給付資遺費。而於年假後
    ，原告繼續以消極方式工作，完全不聽從指示，被告乃於2
    月14日上午8 時開會要求原告配合相關事宜，原告仍不願配
    合，故於同日上午10時再次召會議，然原告隨於當日下午請
    假不工作，原告種種舉動實已影響被告公司領導統御及其他
    員工工作情緒，被告不得已於再於2 月15日以原告違反勞動
    契約及工作規則（工作規則第15條第1 至3 款）情節重大為
    由（包括不服從上級指示、工作百般刁難、不合作態度作事
    ；竄改會議紀錄，處心積慮要公司資遣他；造謠生事，煽動
    風潮，故意怠工），依勞基法第12條第1 項第4 款自2 月18
    日終止勞動契約，同日以口頭告知，並張貼公告，是以原告
    請求資遣費部分，應屬無據。又被告所為終止意思表示既與
    原告聲請調解之「勞資爭議事件」有異，自不能認資方不得
    終止。
  (二)關於無薪給假及6%退休金提撥由原薪資扣除部分，均係經過
    全體員工同意，自不得再請求。而關於特休假部分96年特休
    3 日已從年終獎金給付；97年部分則因原告係遭開除，故不
    得請求。
  (三)併為答辯聲明：原告之訴駁回。
三、兩造不爭執之事項：
  (一)原告自90年1 月2 日起受僱被告公司，每月薪資5 萬9,030
    元。並自94年7 月1 日起選擇適用勞退條例（新制）。
  (二)原告於97年1 月30日向台北縣勞工局申請調解（就兩造間有
    關特別休假、資遣費、工資、新制勞退部分），並經台北縣
    勞資權益維護促進會二次通知，應於97年2 月13日、97年2
    月25日到場協調，並有開會通知書2 份附卷可佐。
  (三)被告於97年2 月15日以原告違反勞動契約及工作規則情節重
    大為由，公告自97年2 月18日起終止兩造間勞動契約，並於
    當日告知原告。
  (四)原告於97年2 月18日依勞基法第14條第5 、6 款規定，以存
    證信函通知被告終止兩造間勞動契約，被告於97年2 月19日
    收受前開存證信函，並有存證信函1 份（原證1） 附卷可佐
    。
  (五)自94年7 月1 日起，被告依勞退條例第14條規定應提繳每月
    工資最低6%部分，均係由原告薪資內扣除。被告自94年7 月
    1 日起至97年2 月止已提撥繳納金額為7 萬2,302 元。被告
    逕自薪資內扣除金額則為共7 萬666 元。
  (六)原告於96年12月因被告無薪給假40小時，致原告薪資減少9,
    284 元；97年1 月強制無薪給假10天，致原告減少薪資1 萬
    9,040 元；97年2 月則強制無薪給假3 日，當月薪資少6,10
    5 元，共少3 萬4,429 元。
  (七)被告所提出會議紀錄（含被證1 、3 、4 、5） 及公告（被
    證6） 、工作規則（被證10）形式為真正。
  (八)原告提出薪資表（原證7）形式為真正。
四、關於原告依勞退條例第31條規定請求被告賠償4 萬8,550 元
    部分：
  (一)兩造對於：原告每月實領薪資5 萬9,030 元，並自94年7 月
    1 日適用勞工退休金條例新制；被告自94年7 月1 日起迄97
    年2 月止已提撥繳納金額為7 萬2,302 元等情未有爭執，應
    可認為真正。
  (二)按雇主每月應負擔之勞工退休金提繳率，不得低於勞工每月
    工資6%。前項月提繳工資分級表，由中央主管機關擬，報請
    行政院核定之，勞退條例第14條第1 、2 項分有明文。次按
    雇主未依本條例之規定按月提繳或足額提繳勞工退休金，致
    勞工受有損害者，得向雇主請求損害賠償，同條例第31條第
    1 項亦定有明文。查自94年7 月1 日起迄今，實際工資為5
    萬9,030 元者，依行院勞委會所公布勞工退休金月提繳工資
    分級表所示，月提繳工資均係以6 萬800 元計，有分級表份
    附卷可佐（被告抗辯：應以勞保投保工資4 萬2,000 元計部
    分，應有誤會，並無可採，附此敘明。）。則原告主張，被
    告被告自94年7 月起每月應提繳金額為3,648 元（60,800*0
    .06=3,648） ，即屬有據。則自94年7 月起至97年2 月18日
    止共31.64 個月，被告應提繳金額為11萬5,423 萬元，扣除
    被告已提繳7 萬2,302 元後，尚不足4 萬3,121 元。基上，
    原告依勞退條例第31條規定，請求被告賠償4 萬3,121 元，
    為有理由，應予准許，逾此部分之請求，則屬無據，應予駁
    回。
五、關於原告依勞動契約關係請求被告給付應由雇主負擔6%提撥
    款，逕由原告薪水中以「其他扣項」或「固定扣項」扣除金
    額合計7 萬666 元部分：
  (一)被告抗辯：兩造已協議應由雇主負擔6%提撥款，逕由原薪水
    中扣除等語，既為原告所否認，自應由被告負舉證之責。
  (二)經依被告聲請傳訊證人丁○○，其就原告是否同意自94年7
    月1 日起減薪（即實領薪資減為逕由原薪資扣除依勞退條例
    第14條規定提繳金額）一節，到庭證稱：其並不知情等語。
    是由其證詞並無法為原告同意自94年7 月1 日起實質減薪提
    繳之佐。再依被告聲請傳訊證人戊○○，則到庭證稱：伊自
    87 年5月17日開始任職被告公司擔任採購工作兼人事方面的
    工作。94年6 月份有開會說要從薪資裡面扣，有經過大家同
    意，當時只是開會講而已，當時所有的員工都有參加，原告
    也有參加等語。惟所謂默示之意思表示，係指依表意人之舉
    動或其他情事，足以間接推知其效果意思者而言，若單純之
    沉默，則除有特別情事，依社會觀念可認為一定意思表示者
    外，不得謂為默示之意思表示（最高法院29年上字第762號
    判例意旨參照）。查本件依證人戊○○所陳述開會之過程，
    僅單方由雇主說明，並未經原告及其他員工簽署同意書，或
    有其他足認與會者均同意之情事，則原告單純參加且當未表
    明議異，者前開判例意旨至多僅得認屬單純承默，並不足為
    原告已默示同意之佐。至被告抗辯：自94年7 月起之薪資單
    上即以他項或固定扣款名義扣除後給薪多年，原告均未曾表
    示異議一節。承前述，亦僅係單純沈默，並無法推得其已默
    示同意。
  (三)此外，被告就此部分並未再提出其餘證據以佐原告確已自94
    年7 月起同意減薪自薪資中按月扣抵6%費用，被告前開辯詞
    ，自無可採。準此，原告本於勞動契約關係請求被告給付7
    萬666元，為有理由，應予准許。
六、關於原告依勞動契約關係請求被告給付96年12月至97年2 月
    強制無薪給假減少之3 萬4,429 元部分：
  (一)被告抗辯：無薪給假部分，既經原告同意，故不得再請求一
    節，既為原告所否認，自應由被告負舉證之責。
  (二)經依被告聲請傳訊證人丁○○，其就原告是否同意被告公司
    無薪給假一節，到庭證稱：其並不知情等語。是由其證詞並
    無法為原告同意被告公司無薪給假制度之佐。再依被告聲請
    傳訊證人戊○○，則到庭證稱：（關於無薪給假部分情形？
    ）自90年6 月開始因為景氣不好，會事先告知員工排休無薪
    給假。是老闆請我轉告員工，當時並沒有人表示有意見。（
    原告知道此事嗎？）原告知道，90年6 月份原告都有上班，
    因為他是主管，所以薪水都是照給。（無薪給假除90年6 月
    有請你轉知，後來還有再講嗎？）每月我都會先排休，有時
    候如果這星期生意不好，我就告訴他們禮拜六無薪給假。（
    原告就無薪給假部分有表示過意見嗎？）沒有。（無薪給假
    是大家統一，還是大家輪流？）看部門，如果那部門比較沒
    事就排休假等語。則依證人戊○○所陳述最初轉知之過程，
    既僅單方由雇主說明，且與原告無涉，及自96年12月始就原
    告部分發生強制無薪給假之事實，本僅得認屬單純沈默，加
    以原告於97年1 月即以存證信函（詳原證2） 表明不同意無
    薪給假等情，更可認原告已明示反對。至被告抗辯：依原告
    所提出自94年7 月起之薪資單上均有「無薪給假欄」，原告
    均未曾表示異議一節。同前述，亦僅係單純沈默，並無法推
    得其已默示同意。
  (三)此外，被告就此部分並未再提出其餘證據以佐原告確同意被
    告公司無薪給假之要約，則被告單方變更系爭勞動契約定內
    容，自不生效。準此，原告本於勞動契約關係請求被告給付
    3 萬4,429 元，為有理由，應予准許。
七、關於原告請求被告給付資遣費部分：
  (一)此部分兩造之爭點首在於系爭勞動契約關係究於何時？由何
    人？以何事由終止？茲述於下：
    (1)被告抗辯：被告於97年2 月15日以原告違反勞動契約及工
      作規則情節重大為由（具體事由包括：不服從上級命令
      做事，工作百般刁難，不合作態度作事。竄改會議紀錄
      ，處心積慮要公司資遣他造謠生事，煽動風潮，故意怠
      工對被告公司有不利影響），依勞基法第12條第1 項第4
      款自2 月18日，公告自97年2 月18日起終止兩造間勞動契
      約，並於當日告知原告等情，為原告所不爭執，惟主張：
      於勞資爭議調解期間，資方不得因該勞資爭議事件而為終
      止勞動契約之行為；且原告否認有何前述違反勞動契約或
      工作規則情節重大之情事等情。自應由被告就所抗辯利己
      事實，負舉證之責。經查：
      按勞資爭議在調解或仲裁期間，資方固不得因該勞資爭
        議事件而終止勞動契約，惟如非因該勞資爭議事件，而
        另有其他正當理由，則資方尚非不得終止勞動契約，此
        觀勞資爭議處理法第7 條規定自明（最高法院93年台上
        字第1614號判決意旨參照）。查本件被告固於勞資爭議
        調解期間對原告為終止契約意思表示，惟其終止意思表
        示，既與原告申請協調之事項有間，按諸前開判決意旨
        ，原告自不得執此主張被告前開終止意思表示當然違法
        而無效。
      次按勞工違反勞動契約或工作規則，情節重大者，雇主
        得不經預告終止契約，勞基法第12條第1 項第4 款定有
        明文。所謂重大，參酌雇主為維護企業內部秩序，對於
        不守紀律之公司勞工得以懲處，而懲戒手段中，以懲戒
        解僱終止勞雇雙方之勞動契約關係所導致之後果最為嚴
        重，當屬憲法保障工作權之核心範圍，因此在期待雇主
        之範圍內，捨解僱而採用對勞工權益影響較輕之措施，
        應符合憲法保障工作權之價值。故判斷勞工違反工作規
        則之程度，應依社會一般通念，依事業之性質與需要，
        判斷該勞工違反勞動契約或工作規則之行為，其影響雇
        主對事業統制權及企業秩序之程度，是否已達期待雇主
        繼續勞動契約甚至僅至預告期間均已不能期待之狀況。
        查：
        I經依被告聲請傳訊證人丁○○，到庭證稱：過完年原
          告上班就怪怪的，我覺得原告不是很專心的工作上，
          經常打電話，這是以前沒有見過的情形，2 月12日下
          午老闆有請原告去試樣品，原告裝好後，機器一開機
          就燒掉了，後來我留下來處理，才發現ＩＣ只有插一
          半，我的感覺是原告可能不專心。2 月13日原告就請
          假。2 月14日公司有開會，當時原告也在，老闆要原
          告繼續將12日要做的樣品做完，我通知原告去處理此
          事，過些時候我去問原告樣品處理好了沒？發現原告
          都沒有處理，我問了他幾次，他很像很為難的樣子，
          後來原告說我不是老闆憑什麼叫他做事情，我與原告
          有爭執，原告說要做請老闆告訴他，後來我們去會議
          室開會，我跟老闆陳述事情工過，後來我就繼續做自
          己的事。2 月15日開會要將原告開除是因為原告不合
          作，加上上班時心不在焉。所謂不合作、上班時心不
          在焉是指2 月12日及14日的事等語。
        II證人戊○○則稱：2 月15日老闆請我公布要開除原告
          ，2 月15日上午我有告訴原告說如果他都不配合的話
          ，公司要開除他，下午就貼公告了。15日後原告就沒
          有來上班等語。
        III經本院調查結果，認由前開證人之證詞，參照被告所
          提出97年2 月14日及2 月15日會議紀錄後，可知本件
          被告所稱原告不從指揮、不合作，應係指97年2月12
          日工作未完成及同年月14日與證人丁○○發生爭執二
          事，惟依證人所陳述之情節，應與工作規則第38條各
          款事由有間，即原告或有違抗命令、辦事不力之情，
          惟尚未達情節嚴重。
      至原告於97年2 月14日會議紀錄上加註個人意見，既於
        加註處簽名已示區別，並無所謂竄改會議紀錄可言。而
        原告希望被告以資遣方式終止兩造間勞動契約，則與勞
        基法第12條第1項第4款構成要件無涉。
      而有關被告抗辯：原告造謠生事，煽動風潮，故意怠工
        對被告公司有不利影響一節，除有被告單方製作97年2
        月15日會議紀錄外（原告未出席），餘未據被告提出任
        何證據證明，此部分難認為真正。
      另依被告所提出被告公司工作規則（詳被證10）所示，
        兩造間就免職適用範圍，已明定於第38條，是以被告以
        原告違反工作規則第15條（一般守則）第1 至3 款規定
        ，為原告應予免職處分一節，因背於工作規則，並不合
        法，遑論本件被告終止事由已明確記載於其所提出人事
        令上（被證6） ，故亦無審究其上所列點以外事由之必
        要。
      基上，被告於97年2 月15日以原告違反勞基法第12條第
        1 項第4 款規定於同年月18日終止系爭勞動契約，於法
        不合，並不生終止效力。
    (2)原告於97年2 月18日以被告違反勞基法第14條第1 項第5
      、6 款（即不依勞動契約給付報酬及違反勞工法令致有害
      勞工權益）為由通知被告（被告於次日收受）終止兩造間
      勞動契約等情，為兩造所不爭執，加以原告所主張終止事
      由，已如前述，可認為真正（即被告未依勞動契約契約給
      付勞動報酬及擅由原告薪資中扣除雇主應提繳金額且提繳
      金額未足法定最低額等情），原告前開終止自屬有據。即
      系爭勞動契約業經原告於97年2 月19日以被告違反勞基法
      第14條第1 項第5 、6 款合法終止。
  (二)系爭勞動契約既經原告依勞基法第14條第1 項第5 款、第6
    款規定終止兩造間勞動契約，則原告依勞基法第17條及勞工
    退休金條例第12條規定被告給付資遣費，於法自屬有據。即
    (1)自90年1 月2 日起至94年6 月30日止，共4 年6 個月，依
      勞基法第17條規定，應給付相當於4.5 個月平均工資之資
      遣費，故此部分被告應給付26萬5,635 元（59,030*4.5=2
      65,635）。
    (2)自94年7 月1 日起至97年2 月18日止，共2 年7 個月又18
      日，依勞退條例第12條規定，應給付相當於1.33個月（
       (2+8/12)/2）平均工資之資遣費，故此部分被告應給付7
       萬8,510 元（59,030*1.33=78,510）。
    (3)基上，原告依勞基法第17條及勞退條例第12條規定被告給
      付資遣費34萬1,783 元，既未逾前述34萬4,145 元（265,
      635+78,510=344,145），於法自屬有據，應予准許。
八、關於原告依勞基法施行細則第24第3 款規定，請求被告給付
    93年度至96年度特別休假工資部分：
  (一)查依兩造工作規則第30條規定「特別休假申請期間為每年3
    月1 日至12月31日」（即每年1 、2 月不得請特別休假），
    此部分乃雇主基於業務需要與勞工所為約定，且與勞工法令
    強制規定無違，基於契約自由原則，勞工自應受其拘束。
  (二)按勞工之特別休假應在勞動契約有效期間為之，惟勞動契約
    之終止，如係可歸責於雇主之原因時，雇主應發給未休完特
    別休假日數之工資，行政院勞工委員會79年12月27日（79）
    台勞動2 字第21776 號函釋可參，是以依上開函釋反面推知
    ，若特別休假未休之原因係不可歸責於雇主時，雇主自無庸
    發給未休完特別休假日數之工資。查原告主張，其尚有93年
    度至96年度之特別休假未休，此部分係原告要求要休，被告
    不同意一節，既為被告所否認，自應由原告就雇主不同意其
    請特別休假之利己事實，負舉證之責。此部分既未據原告提
    出任何證據以供查本院審酌，此部分自屬非可歸責於雇主之
    原因（即係原告自己於當年度終結前不請特休，而非雇主不
    給休），縱若原告所主張其93至96年度尚有特別休假共21日
    未休，亦不得依勞基法施行細則第24條第3 款規定，請求給
    付工資。即原告此部分請求被告給付4 萬1,307 元為無理由
    ，應予駁回。
九、綜上所述，原告本於勞動契約關係及勞退條例第31條、第12
    條、勞基法第17條規定，請求被告給付48萬9,999 元（43,1
    21 +70,666+34,429+341,783=489,999） 及自97年5 月21日
    起至清償日止，按年息5%計算之利息，為有理由，應予准許
    ；逾此部分之請求，則屬無據，應予駁回。
十、兩造均陳明願供擔保請准宣告假執行或免為假執行宣告，經
    核原告勝訴部分，所命給付金額未逾50萬元，爰依職權宣告
    假執行，併酌定相當擔保金額准被告預供擔保免為假執行；
    至原告敗訴部分，其假執行之聲請已失所附麗，應併駁回。
結論：原告之訴為一部有理由、一部無理由，依民事訴訟法第79
條、第389條、第392條，判決如主文。
中    華    民    國    98    年    1     月    15    日
                  民事第一庭    法  官  黃信滿
以上正本係照原本作成
如對本判決上訴，須於判決送達後20日內向本院提出上訴狀
中    華    民    國    98    年    1     月    15    日
                                書記官  林月蓉


司法院資訊處製作；財團法人民間司法改革基金會備份。
